臺灣新竹地方法院民事判決
原　　　告　周德治
　　　　　　周淑英
　　　　　　陳周淑媛
前列三人共同
訴訟代理人　徐揆智律師
被　　　告　周碩彬
　　　　　　周美智
　　　　　　周愷智
兼前列三人共同
訴訟代理人　周莊麗華
被　　　告　周德政
　　　　　　周德敏
　　　　　　周欣穎
　　　　　　周智怡
　　　　　　周怡秀
前列五人共同
訴訟代理人　林美月
上列當事人間請求分割遺產事件，本院於民國100 年3 月8 日言
詞辯論終結，判決如下：
    主  文
兩造之被繼承人周廷俊（身分證統一編號：Ｚ000000000號）所遺
如附表一所示不動產應予分割，分割方法依附表二所示比例為分
別共有。
訴訟費用由兩造按附表二所示之應繼分比例負擔。
    事實及理由
壹、原告起訴主張：
一、訴之聲明：
  (一)兩造共有如附表一所示不動產，應予分割。
  (二)編號1 至編號19、編號21至編號31等30筆土地，及編號32地
    上物，按兩造如附表二所示之應繼分比例辦理應有部分之分
    割。
  (三)編號20即新竹縣湖口鄉○○段1517地號土地分歸原告陳周淑
    媛單獨取得。
  (四)訴訟費用由兩造按應有分比例負擔。
二、兩造之被繼承人周廷俊於民國83年11月11日往生，遺有如附
    表一所示之不動產。
三、周廷俊之繼承人有長子周德程、次子周德政、三子周德治、
    四子周德敏、長女周淑英、五子周德星、次女陳周淑媛等共
    7 人。嗣繼承人周德程於84年2 月28日往生，其原繼承部分
    由其配偶周莊麗華及子女周碩彬、周美智、周愷智繼承；另
    繼承人周德星於93年10月25日死亡，其原繼承部分由其子女
    周欣穎、周智怡、周怡秀繼承，此有周廷俊繼承系統表及相
    關戶籍謄本為證。
四、被繼承人周廷俊死亡後，各繼承人於85年4 月23日繳清遺產
    稅，因各繼承人分割意見不同，未積極辦理繼承登記，直至
    98年7 月23日始由原告周德治、周淑英出面辦理系爭土地繼
    承登記為兩造公同共有，此有土地登記清冊1 件可以為證。
五、系爭土地均屬遺產，業已登記為兩造公同共有，為了便於各
    共有人對土地之利用，有分割之必要，至於分割方法：
  (一)如附表一編號20即系爭新竹縣湖口鄉○○段1517地號部分（
    下稱系爭1517地號土地），分歸原告陳周淑媛單獨取得，說
    明如下：
    1.各共有人於85年4 月4 日訂有協議書，分歸原告陳周淑媛
      單獨取得，再由陳周淑媛用以償還原告周德治代墊之遺產
      稅，因而上開1517地號土地依協議書之約定應分歸陳周淑
      媛單獨取得。至於原告陳周淑媛多取得之持分，則以現金
      補償其他共有人。
    2.就上開協議書之由來，說明如下：
    (1)遺產稅款全部為新臺幣（下同）7,091,857 元，由各義務
      人平均負擔，每人應負擔金額為1,013,122 元，依限應於
      85年4月25日繳納，如有延誤會遭罰款。
    (2)原告周淑媛應負責之遺產稅部分，因無力繳納，經全體納
      稅義務人（即立協議書人七位，即周莊麗華、周德政、周
      德治、周德敏、周淑英、周德星、陳周淑媛）共同協議，
      擬將湖口鄉○○段1517地號、田（該土地是自耕土地，沒
      有租佃，比較容易處理），依核定金額作價由原告周德治
      承購，金額為1,600,800 元，並在陳周淑媛應得土地中扣
      除該筆土地。
    (3)有關土地分割事，另擇期商議。
    (4)該協議書經代書陳昇與陳周淑媛同意簽署後生效。
    (5)立協議書人周莊麗華是被繼承人周延俊長子周德程之配偶
      。周德程之繼承人有配偶周莊麗華、長子周碩彬、長女周
      美智、次女周愷智。因有關周廷俊遺產之繼承，遺產稅之
      分擔及繳納等事宜，均由被告周莊麗華代表其子女出面洽
      商及辦理，三位子女從未出面，周莊麗華也自認自己是三
      位子女之代表人，因而在協議書上率先簽字，以示有權代
      表三位子女，當時立協議書時，所有簽字之七位納稅義務
      人及見證人陳昇，亦認為被告周莊麗華為三位子女之代表
      人，均認為協議書由周莊麗華代表簽字是有效之文件，也
      因此原告周德治才願意代墊原告陳周淑媛之遺產稅，依限
      繳納，使全體納稅義務人免於逾期受罰，茲被告周莊麗華
      臨訟時才主張：「無代表三位子女」，顯屬任意翻異前詞
      ，顯無足採。
    (6)依該協議書，由被告周德敏之配偶林美月找其熟悉之代書
      於85年夏天製作遺產分割協議書，被告周莊麗華亦代表三
      位子女出席及簽字。此外，為申報遺產稅，在84年2 月起
      至7 月間，每月在代書邱于德台北辦事處，開會協商報稅
      事宜，亦曾經到大同大學原告周德治服務地點開會協商報
      稅事宜，均是周莊麗華代表三位子女開會，多次開會協商
      之結果，最後在報稅期限，即84年8 月1 日由被告周德敏
      代覓同事開車送周德治到湖口鄉公所申報遺產稅。因而，
      被告周莊麗華至少應負表見代理之責任，從而上開協議書
      為有效文件，各繼承人應一體遵守協議書之約定，否則其
      他立協議書人七位及見證人陳昇，豈不變成詐欺原告周德
      治代墊遺產稅之詐欺犯。
  (二)其餘編號1 至19、編號21至31各筆土地，及編號32周廷俊遺
    產明細表第37項之地上物（即新湖地政事務所99年5 月21日
    複丈成果圖所示坐落1553地號上，編號A 、B 部分建物；坐
    落1556地號上，編號C 部分建物；坐落1559地號，編號D部
    分建物），請求按各繼承人如附表二所示應繼分之比例辦理
    分割為分別共有。
  (三)被告周德敏等人主張之分割方法，只將臨馬路大塊部分土地
    分給自己，較小塊部分土地分給原告周德治，顯不公平，且
    將土地分割得過於零碎，不利土地之利用或處分。原告主張
    如要將土地合併分割，臨馬路部分土地，盡量均分，不足部
    分，再以佃農住屋後面田地補足，各筆土地合併後，分成七
    等分，由共有人協議分配位置。
六、至於被繼承人周廷俊之存款，即新竹縣湖口鄉農會存款267,
    713 元、台灣中小企業銀行存款32,273元、郵政儲金湖口郵
    局存款76,525，合計376,511 元，但業已全部用來支付被繼
    承人周廷俊往生後之喪葬費，也因而其他共有人不願意出面
    結帳，尚有不足甚多。原告周德治支付被繼承人周廷俊喪葬
    費計有：
  (一)吉興禮儀用品有限公司部分，計204,000 元（零頭650 元不
    計），此有該公司之信封、收據及明細表可以為證。
  (二)周廷俊告別式在台北巿第一殯儀館福壽廳舉行，於83年11月
    4 日先付訂金3,000 元、83年12月6 日付費9,990 元及茶水
    費150 元，此有收據二紙可以為證，合計13,140元。此部已
    含在吉興禮儀公司收據內，不另加總。
  (三)周廷俊做七，請湖口鄉金獅寺法師做七，自頭七至第五七，
    計花140,000 元。自第六七至圓七、百日，計15,000元，錄
    位7,000 元，每桌2,000 元，七桌14,000元，共36,000元，
    合計176,000 元，此有金獅寺法師翁林泓出具收據二紙可以
    為證。
  (四)宗親自湖口到台北一館參加告別式遊覽車一部往回計車資8,
    000 元、司機小費200 元，告別式使用之酒類、飲料、金炮
    燭、長壽煙、化學碗、鴨內臟共952 元，計花9,152 元。
  (五)83年12月6 日喪禮支出抬棺禮、家祭禮、龍被禮等紅包共21
    個，計21,000元，此有周氏宗族會理事長經手證明書可以為
    證。
  (六)以上有單據部分合計支出共410,152 元，早已超付甚多，因
    而父親遺產現金部分，扣除喪葬費後，已不存在，因而未列
    在遺產之內要求分割。
  (七)此外單據未找到部分支出有：
    1.83年11月11日周廷俊往生當天，送往台大醫院急診室，花
      急診費500 元、掛號費50元，當天往生，買香祭拜花50元
      。
    2.往生後，在中興中學附近餐廳商討喪葬事宜，周德敏夫婦
      、周德星夫婦、張武雄、周德治均到場參加，所花餐費1,
      140 元。
    3.周廷俊土葬造墓所花19,010元。
    4.辦喪事、請擇日館擇日，所花日課費用1,000元。
    5.治喪委員會商討治喪事宜，計花餐費1,300元。
    6.往生當日燒往錢花278元。
    7.辦喪事買電話卡供大家使用花200元。
    8.辦喪事購牛乳三瓶，三瓶供大家飲用，花210元。
    9.請陳昇寫輓聯、訃文等計花6,000元。
    10.請領周廷俊往生除戶謄本花280元。
    11.寄訃文郵資971元。
    12.治喪委員會餐費1,270元。
    13.第二次請領除戶戶籍謄本花140元。
    14.替周廷俊立神主牌花1,000元。
    15.告別式當天禮生紅包二個共1,000元。
    16.封棺紅包2,000元。
    17.張武雄經手退錢給母舅7,000元。
    林美月經手喪禮現場會計及服務員共10人，服務費每人1,
      000元，共花10,000元。
    親友送喪回來，辦喪桌花15,550元。
    神主牌設在周德星家，頭七至三七周德星經手祭拜費用
      17,344元，四七至五七周德星經手祭拜費用16,460元。
    周淑英經手每日買花祭拜及代墊遺照費共花34,450元。
    以上合計共137,213 元，均為周廷俊喪葬費所花，此部分
      雖欠缺單據，但繼承人多人參與或經手或代墊，均經原告
      周德治逐一給付完畢，早已超過父親之現金遺產，因而被
      繼承人周廷俊無現金遺產可供分割。
貳、被告則以：
一、被告周碩彬、周美智、周愷智、周莊麗華部分：
  (一)同意分割，有爭議的部分就是系爭1517地號土地，認為大家
    都有七分之一的權利，應按照應繼分分割。
  (二)在85年4 月4 日簽訂協議書時，被告周莊麗華並沒有代理子
    女即被告周碩彬、周美智、周愷智之權限，因為該三名子女
    當時皆已經成年，也都是繼承人，原告也沒有通知其等來簽
    名，亦未要被告周莊麗華代表被告周碩彬、周美智、周愷智
    ，既然其等未於協議書上簽名，所以當時的協議是不生效力
    的，故系爭1517號土地也應該由大家分，不應該單獨分給原
    告陳周淑媛，其他的部分沒有意見。
二、被告周德政、周德敏、周欣穎、周智怡、周怡秀部分：
  (一)就原告所提系爭1517地號土地之方割方案，顯無理由，茲說
    明如下：
    1.按原告主張上開1517地號土地應分歸原告陳周淑媛單獨取
      得，理由無非係依兩造間於85年4 月4 日所簽立之協議書
      第二點之約定。惟該協議書中僅就遺產稅約定由各義務人
      平均分擔，並未就遺產分割事宜做成任何協議，此參協議
      書第一點之內容及第三點內容約定：「有關土地分割事另
      擇期商議」等語可證。
    2.縱算原告主張協議書第二點約定屬分割或處分系爭1517號
      土地之協議。惟該協議書簽立時，被繼承人周廷俊之長子
      周德程已往生（84年2 月28日歿），由其配偶周莊麗華、
      長子周碩彬、長女周美智、次女周愷智等繼承其遺產，為
      上開土地之公同共有人，又周碩彬、周美智均生於48年2
      月15日，周愷智生於51年8 月30日，可知前揭三人於系爭
      協議書簽立時業已成年，然協議書上卻欠缺該三名繼承人
      之簽名。
    (1)按遺產為公同共有之本質，又依98年1 月28日修正前民法
      第828 條第2 項規定「除前項之法律或契約另有規定外，
      公同共有物之處分，及其他之權利行使，應得公同共有人
      全體之同意」及民法物權篇施行法第1 條規定「物權在其
      修正施行前發生者，除本施行法有特別規定外，不適用修
      正施行後之規定」。今被繼承人周廷俊遺產之處分或分割
      既無約定得由部分繼承人可行使之，依法應得全體公同共
      有人同意行使始生效力。
    (2)按土地法第34條之1 第1 項雖規定「共有土地或建築改良
      物，其處分、變更及設定地上權、永佃權、地役權或典權
      ，應以共有人過半數及其應有部分合計過半數之同意行之
      。但其應有部分合計逾三分之二者，其人數不予計算」。
      同條第5 項規定「前四項規定，於公同共有準用之」。惟
      依土地法第34條之1 執行要點第1 點規定「依土地法第三
      十四條之一規定，部分共有人就共有土地或建、改良物為
      處分、變更及設定地上權、永佃權、地役權或典權，應就
      共有物之全部為之」。同條執行要點第3 點規定「本法條
      第一項所稱處分，指法律上及事實上之處分。但不包括贈
      與等無償之處分、信託行為及共有物分割」。系爭協議書
      既非就共有物全部協議處分，無適用土地法第34條之1 第
      1 項規定；若協議書第二點所指係為共有物分割行為亦無
      本條文之適用，從而協議書仍應得全體公同共有人之同意
      始生效力。
    (3)綜上陳述，繼承人周碩彬、周美智、周愷智未具名於系爭
      協議書上，解釋上就該協議書就系爭1517地號土地之處分
      或分割並無同意，該協議書於此部分應不具效力。從而，
      原告主張依協議書之約定分歸原告陳周淑緩單獨取得，顯
      無理由。
  (二)就原告主張除系爭1517地號土地以外之31筆土地、地上物之
    分割方法，被告主張如下：
    1.坐落台北縣五股鄉○○○段獅子頭小段（以下簡稱獅子頭
      小段）39地號、獅子頭小段40地號、獅子頭小段46地號、
      獅子頭小段47地號為祖墳。按應繼分之比例取得，分割如
      下:
    (1)台北縣五股鄉○○○段獅子頭小段39地號林548 平方公尺
      持分1/14。由周德治、周淑英、陳周淑媛、周德政、周德
      敏各取得98分之1 ，周莊麗華、周碩彬、周美智、周愷智
      各取得392 分之1 ，周欣穎、周智怡、周怡秀各取得294
      分之1 。
    (2)台北縣五股鄉○○○段獅子頭小段40地號旱4,137 平方公
      尺持分1/14。由周德治、周淑英、陳周淑媛、周德政、周
      德敏各取得98分之1 ，周莊麗華、周碩彬、周美智、周愷
      智各取得392 分之1 ，周欣穎、周智怡、周怡秀各取得29
      4 分之1 。
    (3)台北縣五股鄉○○○段獅子頭小段46地號旱655 平方公尺
      持分1/14。由周德治、周淑英、陳周淑媛、周德政、周德
      敏各取得98分之1 ，周莊麗華、周碩彬、周美智、周愷智
      各取得392 分之1 ，周欣穎、周智怡、周怡秀各取得294
      分之1 。
    (4)台北縣五股鄉○○○段獅子頭小段47地號林1,605 平方公
      尺持分1/14。由周德治、周淑英、陳周淑媛、周德政、周
      德敏各取得98分之1 ，周莊麗華、周碩彬、周美智、周愷
      智各取得392 分之1 ，周欣穎、周智怡、周怡秀各取得29
      4 分之1 。
    2.坐落新竹縣湖口鄉○○段（以下簡稱長嶺段）1552地號、
      長嶺段1553地號、長嶺段1558地號、長嶺段1559地號、長
      嶺段1560地號為祖厝，應繼分之分割如下:
    (1)新竹縣湖口鄉○○段1552地號旱1,045平方公尺持分1/7。
      由周德治、周淑英、陳周淑媛、周德政、周德敏各取得49
      分之1 ，周莊麗華、周碩彬、周美智、周愷智各取得196
      分之1 ，周欣穎、周智怡、周怡秀各取得147 分之1 。
    (2)新竹縣湖口鄉○○段1553地號建3,330 平方公尺持分1/14
      。由周德治、周淑英、陳周淑媛、周德政、周德敏各取得
      98分之1 ，周莊麗華、周碩彬、周美智、周愷智各取得39
      2 分之1 ，周欣穎、周智怡、周怡秀各取得294 分之1 。
    (3)新竹縣湖口鄉○○段1558地號建135平方公尺持分1/7。由
      周德治、周淑英、陳周淑媛、周德政、周德敏各取得49分
      之1 ，周莊麗華、周碩彬、周美智、周愷智各取得196 分
      之1 ，周欣穎、周智怡、周怡秀各取得147 分之1 。
    (4)新竹縣湖口鄉○○段1559地號建950平方公尺持分1/14。
      由周德治、周淑英、陳周淑媛、周德政、周德敏各取得98
      分之1 ，周莊麗華、周碩彬、周美智、周愷智各取得392
      分之1 ，周欣穎、周智怡、周怡秀各取得294 分之1 。
    (5)新竹縣湖口鄉○○段1560地號田620平方公尺持分1/7。由
      周德治、周淑英、陳周淑媛、周德政、周德敏各取得49分
      之1 ，周莊麗華、周碩彬、周美智、周愷智各取得196 分
      之1 ，周欣穎、周智怡、周怡秀各取得147 分之1 。
    3.坐落新竹縣湖口鄉○○段497 地號建2,650 平方公尺所有
      權全部。部分被佃農佔建，被繼乘人周廷俊生前已交辦。
      分割如下：可先行按應繼分辦理應有部分之持分取得，被
      繼承人周廷俊生前已指示，往後全體繼承人再協議合作處
      理方式，由兩造依附表二所示應繼份比例取得。
    4.坐落新竹縣湖口鄉○○段1517地號田1,104 平方公尺所有
      權全部。為僅有一塊大路邊土地。分割如下：依法按應繼
      分割如后，由兩造依附表二所示應繼份比例取得。
    5.坐落新竹縣湖口鄉○○段1529地號建815 平方公尺持分23
      /420。因持分比例太小，原告又不願協議，且原告主導代
      書，曾指示本地號處理方式，被告同意，按應繼分分割如
      下：由周德治、周淑英、陳周淑媛、周德政、周德敏各取
      得23/2940 、周莊麗華、周碩彬、周美智、周愷智各取得
      23/11760、周欣穎、周智怡、周怡秀各取得23/8820 。
    6.坐落新竹縣湖口鄉○○段1605地號田1,136 平方公尺所有
      權全部。分割如下：由兩造依附表二所示應繼分比例取得
      。
    7.地上物價值1,780 元，可同意遵照原告周德治主導方式處
      理按應繼分分割如下：由周德治、周淑英、陳周淑媛、周
      德政、周德敏各取得254.29元，周莊麗華、周碩彬、周美
      智、周愷智各取得63.57 元，周欣穎、周智怡、周怡秀各
      取得84.76 元。
    8.坐落新竹縣湖口鄉○○段508 地號田2,839 平方公尺所有
      權全部。分割如下: 由周淑英一人取得。
    9.坐落新竹縣湖口鄉○○段509 地號田1,513 平方公尺所有
      權全部。分割如下: 由周淑英取得5636/10000、周莊麗華
      取得1091/10000、周美智取得1091/10000、周碩彬取得10
      91 /10000 、周凱智取得1091/10000。周莊麗華、周美智
      、周碩彬、周凱智四人需共付出持分153.5714平方公尺持
      分現金。
    10.坐落新竹縣湖口鄉○○段510 地號田2,759 平方公尺所有
      權全部。分割如下: 由周莊麗華、周美智、周碩彬、周凱
      智各取得1/4 。
    11.坐落新竹縣湖口鄉○○段511 地號田2,042 平方公尺所有
      權全部。分割如下: 由周德敏一人取得。
    12.坐落新竹縣湖口鄉○○段512 地號田1,952 平方公尺所有
      權全部。分割如下: 周德敏取得6300/10000、周德治取得
      3700/10000周德治可收入持分183.4286平方公尺持分現金
      。
    13.坐落新竹縣湖口鄉○○段513 地號田1,411 平方公尺所有
      權全部。分割如下: 由周德治一人取得。
    14.坐落新竹縣湖口鄉○○段514 地號田2,205 平方公尺所有
      權全部。分割如下: 由周德政一人取得。
    15.坐落新竹縣湖口鄉○○段515 地號田1,277 平方公尺所有
      權全部。分割如下: 由周德政取得4015/10000周淑媛取得
      59 85/10000 取得，周淑媛需付出持分104.5714平方公尺
      持分現金。
    16.坐落新竹縣湖口鄉○○段516 地號田1,942 平方公尺所有
      權全部。分割如下: 由陳周淑媛一人取得。
    17.坐落新竹縣湖口鄉○○段517 地號田1,295 平方公尺所有
      權全部。分割如下: 由周欣潁、周智怡、周怡秀各取得1/
      3 ，周欣潁、周智怡、周怡秀可共收入持分74.7143 平方
      公尺持分現金。
    坐落新竹縣湖口鄉○○段518 地號田1,115 平方公尺所有
      權全部。分割如下: 由周欣潁、周智怡、周怡秀各取得1/
      3 。
    坐落新竹縣湖口鄉○○段364 地號田1,626 平方公尺所有
      權全部。分割如下: 由周莊麗華、周美智、周碩彬、周凱
      智各取得1/4 。
    坐落新竹縣湖口鄉○○段365 地號田1,200 平方公尺所有
      權全部。分割如下: 由周淑英一人取得。
    坐落新竹縣湖口鄉○○段394 地號田2,174 平方公尺所有
      權全部。分割如下: 由周德政一人取得。
    坐落新竹縣湖口鄉○○段395 地號田2,290 平方公尺所有
      權全部。分割如下: 由陳周淑媛一人取得。
    坐落新竹縣湖口鄉○○段400 地號田2,575 平方公尺所有
      權全部。分割如下: 由周德治一人取得。
    坐落新竹縣湖口鄉○○段401 地號田2,407 平方公尺所有
      權全部。分割如下: 由周欣潁、周智怡、周怡秀各取得1/
      3 。
    坐落新竹縣湖口鄉○○段435 地號田1,620 平方公尺所有
      權全部。分割如下: 由周德敏一人取得。
  (三)被繼承人所遺新竹縣湖口鄉農會活期存款267,713 元、台灣
    中小企業銀行活期存款32,273元、郵政儲金湖口郵局76,525
    元合計376,511 元部分。因被繼承人周廷俊死亡後，原告所
    取得所有繼承人收受之白包、被繼承人周廷俊之農保津貼、
    繼承人周德政、周德星之公司眷屬死亡撫恤金等，已足以支
    付繼承人周廷俊喪葬費用，從而被繼承人周廷俊銀行戶頭
    376,511 元屬遺產之一，應按比例分配各繼承人。由周德治
    、周淑英、陳周淑媛、周德政、周德敏各取得53,787.3元，
    周莊麗華、周碩彬、周美智、周愷智各取得13,446.8元，周
    欣穎、周智怡、周怡秀各取得17,929.1元。
、程序方面：
    按訴狀送達後，原告不得將原訴變更或追加他訴。但請求之
    基礎事實同一者，不甚礙被告之防禦及訴訟之終結者，被告
    於訴之變更或追加無異議，而為本案之言詞辯論者，視為同
    意變更或追加。民事訴訟法第255 條第1 項第2 、7 款及第
    同條2 項定有明文。本件原告起訴時就坐落新竹縣湖口鄉○
    ○段497 地號土地部分（即附表一編號8 部分）原聲明：「
    如附圖紅色斜線部分（3 米寬長50公尺），保持公同共有為
    通行道路。餘分為七等分，A 部分分歸周德政取得，B 部分
    分歸周德敏取得，C 部分分歸周欣穎、周智怡、周怡秀取得
    ，D 部分分歸周莊麗華、周碩彬、周美智、周愷智取得，E
    部分分歸陳周淑媛取得，F 部分分歸周德治取得，G 部分分
    歸周淑英取得。」，嗣於99年1 月4 日就此部分，以書狀變
    更聲明為：「如附圖紅色斜線部分（3 米寬長50公尺），保
    持公同共有為通行道路。餘分為A 、B 、C 、D 、E 、F 、
    G 七等分，分配位置由兩造在鈞院抽籤決定。」，復於99年
    2 月2 日就此部分，以書狀變更聲明為：「按應繼分即原告
    周德治7 分之1 、陳周淑媛7 分之1 、周淑英7 分之1 、被
    告周德政7 分之1 、周德敏7 分之1 、周莊麗華28分之1 、
    周碩彬28分之1 、周美智28分之1 、周愷智28分之1 、周欣
    穎21分之1 、周智怡21分之1 、周怡秀21分之1 之比例辦理
    應有部分之分割。」，並於99年3 月9 日追加「周廷俊遺產
    明細表第37項地上物（即附表一編號32）」為請求分割標的
    。查原告上開所為之聲明，或為分割遺產方式之變更，或屬
    更正請求之事項，然其請求之基礎均是基於對被繼承人周廷
    俊之繼承權，故請求之基礎事實同一，且不甚礙被告之防禦
    及訴訟之終結，而被告等對於原告所為訴之變更均無異議，
    並為本案之言詞辯論，是揆諸前開法條之規定，原告所為之
    訴之變更，自無不合，應予准許，合先敘明。
肆、兩造不爭執之事項：
一、被繼承人周廷俊於83年11月11日死亡，而其死亡時，繼承人
    有長子周德程、次子周德政、三子周德治、四子周德敏、長
    女周淑英、五子周德星、次女陳周淑媛等7 人。嗣繼承人周
    德程於84年2 月28日死亡，其原所繼承周廷俊之遺產由其配
    偶周莊麗華及子女周碩彬、周美智、周愷智繼承；另繼承人
    周德星於93年10月25日死亡，其原所繼承周廷俊之遺產由其
    配偶歐素貞及子女周欣穎、周智怡、周怡秀繼承，後歐素貞
    於96年12月2 日死亡，其所繼承部分，復由子女周欣穎、周
    智怡、周怡秀繼承，上開繼承人等之應繼份如附表二所示，
    此有被繼承人周廷俊繼承系統表、相關除戶戶籍謄本及兩造
    之戶籍謄本各一份附卷可稽，核與其所述情節相符，自堪信
    為真實。
二、被繼承人周廷俊於生前擁有如附表一所示之不動產，因各繼
    承人分割意見不同，未積極辦理繼承登記，直至98年7 月23
    日、同年月29日始由原告周德治、周淑英出面辦理繼承登記
    為兩造公同共有，業據原告提出土地登記清冊、土地登記第
    二類謄本、財政部臺灣省北區國稅局遺產稅繳清證明書各一
    份附卷可佐；且經本院於99年5 月21日會同兩造、新竹縣新
    湖地政事務所人員至現場勘驗無訛，此有勘驗筆錄及新竹縣
    新湖地政事務所於99年8 月30日以新湖地測字第0990003534
    號函檢送之土地複丈成果圖附卷可稽，可知兩造之被繼承人
    周俊廷確擁有附表一所示之不動產。
三、除附表一編號20即新竹縣湖口鄉○○段1517地號土地外，編
    號1 至編號19、編號21至編號31等30筆土地及編號32地上物
    ，兩造皆同意按附表二所示之應繼分比例分割為分別共有。
伍、法院之判斷：
一、本件兩造爭執之處，經本院整理爭點後應在於：附表一中編
    號21號之長嶺段1517號土地，是否應依原告所提出85年4 月
    4 日簽訂之協議書而由原告陳周淑媛單獨取得，或由兩造按
    應繼分分割為分別共有？
二、原告等主張因原告陳周淑媛無力繳納應分擔之遺產稅，故經
    全體納稅義務人（即立協議書人周莊麗華、周德政、周德治
    、周德敏、周淑英、周德星、陳周淑媛等七人）共同協議，
    擬將所有繼承之不動產分成7 份，其中系爭1517地號為自耕
    土地，沒有租佃，比較容易處理，故決議將系爭1517地號分
    歸原告陳周淑媛單獨取得，依核定金額1,600,800 元，作價
    由原告周德治承購，由原告周德治代墊原告陳周淑媛之遺產
    稅，並在原告陳周淑媛應得土地中扣除該筆土地，且於85年
    4 月4 日簽署協議書，而被告周莊麗華多次代表其子女即被
    告周碩彬、周美智、周愷智出面洽商及辦理繼承事宜，應認
    被告周莊麗華為三位子女之代表人，或至少具表見代理之效
    力，故上開協議書雖僅由被告周莊麗華簽名，但仍屬有效之
    文件，從而依上開協議書，系爭1517地號土地應分歸原告陳
    周淑媛單獨取得云云，被告則否認原告之主張，並以前揭情
    詞置辯，經查：
  (一)按分割共有物既對於物之權利有所變動，即屬處分行為之一
    種，不因協議分割或裁判分割而有所不同，凡因繼承於登記
    前已取得不動產物權者，其取得雖受法律之保護，不以其未
    經繼承登記而否認其權利，但繼承人如欲分割其因繼承而取
    得公同共有之遺產，因屬於處分行為，依民法第759 條規定
    ，自非先經繼承登記，不得為之。（見最高法院68年度第13
    次民事庭庭推總會決議（二）、最高法院69年臺上字第1012
    號判例、84年臺上字第60號判決）。是依原告所稱：兩造間
    於85年4 月4 日即達成分割協議，並簽署協議書，雖提出該
    協議書（證物三，參本案卷一第28頁）影本為證，然查繼承
    人周廷俊所遺如附表一所示不動產係分別於98年7 月23日、
    同年月29日始辦畢繼承登記，此有土地登記簿第二類謄本在
    卷可稽，揆諸上開說明，縱繼承人間曾為分割之協議，惟因
    其時尚未辦理繼承之登記，該分割協議是否發生效力，已非
    無疑。
  (二)次按繼承人有數人時，在分割遺產前，各繼承人對於遺產全
    部為公同共有；公同共有人之權利義務，依其公同共有關係
    所由成立之法律、法律行為或習慣定之，公同共有物之處分
    ，及其他之權利行使，除法律另有規定外，應得公同共有人
    全體之同意；公同共有物之分割，除法律另有規定外，準用
    關於共有物分割之規定；共有物之分割，依共有人協議之方
    法行之，民法第1151條、第828 條第1 項、第3 項、第830
    條第2 項、第824 條第1 項分別定有明文。是繼承人就遺產
    於分割前既屬公同共有關係，則遺產為繼承人之公同共有財
    產，又共有物之協議分割，應經全體共有人參與協議或同意
    為必要，倘協議欠缺一部分共有人之同意時，該協議即屬無
    效。查：
    1.原告主張兩造業於85年4 月4 日就所有繼承之不動產分成
      7 份，且將其中系爭1517地號分歸原告陳周淑媛單獨取得
      達成協議，並簽署協議書，有該協議書影本附卷可稽。觀
      諸該協議書，其中第二點雖載明：「周淑媛遺產稅部份，
      擬將湖口鄉○○段田一五一七乙筆，依核定金額作價由周
      德治承購，金額為一, 六○○, 八○○元，並在周淑媛應
      得土地中扣除該筆土地，惟該筆土地分配後不得轉售繳款
      義務人以外之人。」等語，惟該協議書簽訂時原繼承人中
      之周德程已死亡（84年2 月28日死亡），其所繼承部分由
      其配偶周莊麗華及子女周碩彬、周美智、周愷智繼承，而
      上開文件並未經遺產之公同共有人即被告周碩彬、周美智
      、周愷智簽署，是上開遺產分割協議書既未經全體繼承人
      同意，自不生協議分割之效力。從而，原告依上開協議書
      ，請求將系爭1517地號土地分歸原告陳周淑媛單獨取得，
      即屬無據。
    2.又原告雖主張被告周莊麗華多次代表其子女即被告周碩彬
      、周美智、周愷智出面洽商及辦理繼承事宜，應認被告周
      莊麗華為三位子女之代表人，或至少具表見代理之效力，
      故上開協議書雖僅由被告周莊麗華簽名，但仍屬有效之文
      件等語。按由自己之行為表示以代理權授與他人，或知他
      人表示為其代理人而不為反對之表示者，對於第三人應負
      授權人之責任，民法第169 條前段固定有明文，惟由自己
      之行為表示以代理權授與他人者，對於第三人應負授權人
      之責任，必須本人有表見之事實，足使第三人信該他人有
      代理權之情形存在，始足當之（最高法院60年臺上字第21
      30號、70年臺上字第657 號判例參照）。則被告周碩彬、
      周愷智既到庭表示：不清楚85年4 月4 日簽署協議書之事
      ，亦未曾對原告等人說過關於遺產事宜都由被告周莊麗華
      處理等語（詳見本院100 年3 月8 日言詞辯論筆錄），原
      告等復未舉證證明被告周碩彬、周美智、周愷智確有授權
      被告周莊麗華代為處理繼承事宜，從而，原告等之主張殊
      不足採。況參以被告所提出於上開協議書簽署一、二週後
      所製作之遺產分割協議書（被證一，參本案卷一第78頁）
      ，雖因被告周德政、周德敏未簽署而無效，惟被告周莊麗
      華到庭表示除被告周美智當時人在美國，由其代為簽名外
      ，被告周碩彬、周愷智部分皆其等自行簽名，而被告周碩
      彬、周愷智亦到庭自承確於該協議書中親自簽章（詳見本
      院100 年3 月8 日言詞辯論筆錄），則若被告周莊麗華果
      有代理被告周碩彬、周美智、周愷智處理繼承事宜之權限
      ，其除代被告周美智簽名外，亦得代被告周碩彬、周愷智
      簽名，被告周碩彬、周愷智何需親自到場簽名，益徵並無
      何使原告等信被告周莊麗華有代理權之事實存在。是以，
      原告主張被告周莊麗華為三位子女之代表人，或至少具表
      見代理之效力，自不足採。
三、至被告周德政、周德敏、周欣穎、周智怡、周怡秀等主張被
    繼承人周廷俊所遺新竹縣湖口鄉農會活期存款267,713 元、
    台灣中小企業銀行活期存款32,273元、湖口郵局儲金76,525
    元，合計376,511 元部分亦屬遺產之一，應按比例分配各繼
    承人云云，惟原告表示上開存款已用於支付被繼承人周廷俊
    之喪葬費用已無剩餘，經查：
  (一)經本院依職權向新竹縣湖口鄉農會、湖口郵局、臺灣中小企
    業銀行湖口分行查詢被繼承人周廷俊於83年11月11日止之各
    類存款數額，經新竹縣湖口鄉農會於99年3 月18日以湖農信
    字第0990050096號函檢具被繼承人周廷俊之帳戶交易明細表
    、中華郵政股份有限公司新竹郵局於99年3 月18日以竹營字
    第0990100220號函檢具周廷俊之存簿儲金帳戶交易詳情，及
    臺灣中小企業銀行湖口分行於99年3 月30日以湖口字第2919
    950815號回函說明，被繼承人周廷俊死亡時，確於上開金融
    機構分別遺有267,713 元、76,525元、32,273元，合計376,
    511 元之存款。
  (二)惟被繼承人之喪葬費用，是否為繼承費用，民法雖未為規定
    ，然此項費用既為完畢被繼承人之後事所不可缺，參酌遺產
    及贈與稅法第17條第1 項第10款亦規定被繼承人之喪葬費用
    由繼承財產扣除，自應由遺產負擔。則原告周德治主張其為
    被繼承人周廷俊支出喪葬費用，有單據部分合計即已支出
    410,152 元，已據其提出收據7 份、證明書1 紙在卷為證，
    核其支出項目各為禮儀用品、市府規費、抬棺、祭祀、誦經
    、法會費用等，均屬習俗上必須支出之項目，堪認為必要。
    故被繼承人周廷俊之存款，扣除前揭必要之喪葬費用後，確
    已無剩餘。
  (三)至被告等雖主張原告所取得所有繼承人收受之白包、被繼承
    人周廷俊之農保津貼、繼承人周德政、周德星之公司眷屬死
    亡撫恤金等，已足以支付繼承人周廷俊喪葬費用，惟並未提
    出任何相關之證據資料以供本院審酌，即難僅據被告空言所
    述，認被告之主張為真實。
  (四)綜上所述，被繼承人周廷俊所遺之存款，既已全數用於喪葬
    費用，即不需列入遺產分割範圍內。
四、按繼承人有數人時，在分割遺產前，各繼承人對於遺產全部
    為公同共有；繼承人得隨時請求分割遺產，但法律另有規定
    或契約另有訂定者，不在此限，民法第1151條、第1164條分
    別定有明文；又繼承人欲終止其間之公同共有關係，惟有以
    分割遺產之方式為之，將遺產之公同共有關係終止，改為分
    別共有關係，性質上屬分割遺產方法之一，亦有最高法院82
    年臺上字第748 號判決可資參照。查本件兩造之被繼承人周
    廷俊所遺如附表一所示之不動產並無不能分割之情形，亦無
    不分割之約定，兩造自被繼承人周廷俊於83年11月11日死亡
    後，迄未完成分割遺產事宜，是原告請求裁判分割被繼承人
    周廷俊之遺產，洵屬有據。又本件兩造之應繼分如附表二所
    示，亦為兩造所不爭執，本院審酌兩造之被繼承人周廷俊所
    遺如附表一所示之不動產之性質、經濟效用及全體共有人之
    利益等情事，認兩造公同共有如附表一所示之土地，其分割
    方法應由兩造依如附表二所示之應繼分比例分割為分別共有
    為適當。
五、綜上，原告請求裁判分割如附表一所示之遺產，為有理由，
    應予准許。本院斟酌上開遺產之性質、經濟效用及共有人之
    利益等情事後，認如附表一所示之遺產，應依如主文第一項
    所示之分割方法予以分割為適當。
六、因分割遺產之訴，係必要共同訴訟，兩造間本可互換地位，
    且兩造均蒙其利，是本院認本件之訴訟費用應由兩造依其應
    繼分之比例負擔訴訟費用，較為公允，併此敘明。
陸、訴訟費用負擔之依據：民事訴訟法第80條之1 、第85條第1
    項。
中    華    民    國    100    年    3    月    22    日
                  家事法庭  法  官  林秋宜
以上正本係照原本作成。
如對本判決上訴，須於判決送達後20日之不變期間內，向本院提
出上訴狀。
中    華    民    國    100    年    3    月    22    日
                            書記官  許庚森
附表一：
┌──┬────┬───────┬───────┬──────┐
│編號│遺產種類│遺產所在地或  │被繼承人周廷俊│完成繼承登記│
│    │        │名稱          │原有權利範圍或│日期        │
│    │        │              │金額          │            │
├──┼────┼───────┼───────┼──────┤
│ 1  │  田    │新竹縣湖口鄉長│  全部        │98年7月29日 │
│    │        │嶺段364 地號土│              │            │
│    │        │地            │              │            │
│    │        │              │              │            │
├──┼────┼───────┼───────┼──────┤
│ 2  │  田    │新竹縣湖口鄉長│  全部        │同上        │
│    │        │嶺段365 地號土│              │            │
│    │        │地            │              │            │
├──┼────┼───────┼───────┼──────┤
│ 3  │  田    │新竹縣湖口鄉長│  全部        │同上        │
│    │        │嶺段394 地號土│              │            │
│    │        │地            │              │            │
├──┼────┼───────┼───────┼──────┤
│ 4  │  田    │新竹縣湖口鄉長│  全部        │同上        │
│    │        │嶺段395 地號土│              │            │
│    │        │地            │              │            │
├──┼────┼───────┼───────┼──────┤
│ 5  │  田    │新竹縣湖口鄉長│  全部        │同上        │
│    │        │嶺段400 地號土│              │            │
│    │        │地            │              │            │
├──┼────┼───────┼───────┼──────┤
│ 6  │  田    │新竹縣湖口鄉長│  全部        │同上        │
│    │        │嶺段401 地號土│              │            │
│    │        │地            │              │            │
├──┼────┼───────┼───────┼──────┤
│ 7  │  田    │新竹縣湖口鄉長│  全部        │同上        │
│    │        │嶺段435 地號土│              │            │
│    │        │地            │              │            │
├──┼────┼───────┼───────┼──────┤
│ 8  │  建    │新竹縣湖口鄉長│  全部        │同上        │
│    │        │嶺段497 地號土│              │            │
│    │        │地            │              │            │
├──┼────┼───────┼───────┼──────┤
│ 9  │  田    │新竹縣湖口鄉長│  全部        │同上        │
│    │        │嶺段508 地號土│              │            │
│    │        │地            │              │            │
├──┼────┼───────┼───────┼──────┤
│10  │  田    │新竹縣湖口鄉長│  全部        │同上        │
│    │        │嶺段509 地號土│              │            │
│    │        │地            │              │            │
├──┼────┼───────┼───────┼──────┤
│11  │  田    │新竹縣湖口鄉長│  全部        │同上        │
│    │        │嶺段510 地號土│              │            │
│    │        │地            │              │            │
├──┼────┼───────┼───────┼──────┤
│12  │  田    │新竹縣湖口鄉長│  全部        │同上        │
│    │        │嶺段511 地號土│              │            │
│    │        │地            │              │            │
├──┼────┼───────┼───────┼──────┤
│13  │  田    │新竹縣湖口鄉長│  全部        │同上        │
│    │        │嶺段512 地號土│              │            │
│    │        │地            │              │            │
├──┼────┼───────┼───────┼──────┤
│14  │  田    │新竹縣湖口鄉長│  全部        │同上        │
│    │        │嶺段513 地號土│              │            │
│    │        │地            │              │            │
├──┼────┼───────┼───────┼──────┤
│15  │  田    │新竹縣湖口鄉長│  全部        │同上        │
│    │        │嶺段514 地號土│              │            │
│    │        │地            │              │            │
├──┼────┼───────┼───────┼──────┤
│16  │  田    │新竹縣湖口鄉長│  全部        │同上        │
│    │        │嶺段515 地號土│              │            │
│    │        │地            │              │            │
├──┼────┼───────┼───────┼──────┤
│17  │  田    │新竹縣湖口鄉長│  全部        │同上        │
│    │        │嶺段516 地號土│              │            │
│    │        │地            │              │            │
├──┼────┼───────┼───────┼──────┤
│18  │  田    │新竹縣湖口鄉長│  全部        │同上        │
│    │        │嶺段517 地號土│              │            │
│    │        │地            │              │            │
├──┼────┼───────┼───────┼──────┤
│19  │  田    │新竹縣湖口鄉長│  全部        │同上        │
│    │        │嶺段518 地號土│              │            │
│    │        │地            │              │            │
├──┼────┼───────┼───────┼──────┤
│20  │  田    │新竹縣湖口鄉長│  全部        │同上        │
│    │        │嶺段1517地號土│              │            │
│    │        │地            │              │            │
├──┼────┼───────┼───────┼──────┤
│21  │  建    │新竹縣湖口鄉長│   23/420     │同上        │
│    │        │嶺段1529地號土│              │            │
│    │        │地            │              │            │
├──┼────┼───────┼───────┼──────┤
│22  │  旱    │新竹縣湖口鄉長│   1/7        │同上        │
│    │        │嶺段1552地號土│              │            │
│    │        │地            │              │            │
├──┼────┼───────┼───────┼──────┤
│23  │  建    │新竹縣湖口鄉長│   1/14       │同上        │
│    │        │嶺段1553地號土│              │            │
│    │        │地            │              │            │
├──┼────┼───────┼───────┼──────┤
│24  │  建    │新竹縣湖口鄉長│   1/7        │同上        │
│    │        │嶺段1558地號土│              │            │
│    │        │地            │              │            │
├──┼────┼───────┼───────┼──────┤
│25  │  建    │新竹縣湖口鄉長│   1/14       │同上        │
│    │        │嶺段1559地號土│              │            │
│    │        │地            │              │            │
├──┼────┼───────┼───────┼──────┤
│26  │  田    │新竹縣湖口鄉長│   1/7        │同上        │
│    │        │嶺段1560地號土│              │            │
│    │        │地            │              │            │
├──┼────┼───────┼───────┼──────┤
│27  │  田    │新竹縣湖口鄉長│  全部        │同上        │
│    │        │嶺段1605地號土│              │            │
│    │        │地            │              │            │
├──┼────┼───────┼───────┼──────┤
│28  │  林    │台北縣五股鄉成│  1/14        │98年7月23日 │
│    │        │子寮段獅子頭小│              │            │
│    │        │段39地號      │              │            │
├──┼────┼───────┼───────┼──────┤
│29  │  旱    │台北縣五股鄉成│  1/14        │同上        │
│    │        │子寮段獅子頭小│              │            │
│    │        │段40地號      │              │            │
├──┼────┼───────┼───────┼──────┤
│30  │  旱    │台北縣五股鄉成│  1/14        │同上        │
│    │        │子寮段獅子頭小│              │            │
│    │        │段46地號      │              │            │
├──┼────┼───────┼───────┼──────┤
│31  │  旱    │台北縣五股鄉成│  1/14        │同上        │
│    │        │子寮段獅子頭小│              │            │
│    │        │段47地號      │              │            │
├──┼────┼───────┼───────┼──────┤
│32  │ 地上物 │門牌號碼新竹縣│未辦理保存登記│            │
│    │        │湖口鄉長嶺村嶺│，原告表示係被│            │
│    │        │尾9 號磚造建物│繼承人周廷俊與│            │
│    │        │，即新湖地政事│其兄弟共同繼承│            │
│    │        │務所99年5 月21│而來，周廷俊應│            │
│    │        │日複丈成果圖所│有部分為12分之│            │
│    │        │示建物A、B 、C│1             │            │
│    │        │、D部分）     │              │            │
└──┴────┴───────┴───────┴──────┘
 附表二：各繼承人對被繼承人周廷俊遺產應繼分列表：
┌───────┬─────┐
│繼承人        │ 應繼分   │
├───────┼─────┤
│原告周德治    │  1/7     │
├───────┼─────┤
│被告周淑英    │  1/7     │
├───────┼─────┤
│被告陳周淑媛  │  1/7     │
├───────┼─────┤
│被告周碩彬    │  1/28    │
├───────┼─────┤
│被告周美智    │  1/28    │
├───────┼─────┤
│被告周愷智    │  1/28    │
├───────┼─────┤
│被告周莊麗華  │  1/28    │
├───────┼─────┤
│被告周德政    │  1/28    │
├───────┼─────┤
│被告周德敏    │  1/28    │
├───────┼─────┤
│被告周欣穎    │  1/21    │
├───────┼─────┤
│被告周智怡    │  1/21    │
├───────┼─────┤
│被告周怡秀    │  1/21    │
└───────┴─────┘